臺灣基隆地方法院民事裁定　　　　　 100年度消債抗字第14號
抗　告　人
即　債務人　羅德坤
代　理　人　張金盛律師
上列抗告人因消費者債務清理事件聲請更生，對於中華民國100
年7月4日本院100年度消債更字第20號裁定提起抗告，本院裁定
如下：
    主  文
抗告駁回。
抗告程序費用新臺幣壹仟元由抗告人負擔。
    理  由
一、按「為使負債務之消費者得依本條例所定程序清理其債務，
    以調整其與債權人及其他利害關係人之權利義務關係，保障
    債權人之公平受償，謀求消費者經濟生活之更生及社會經濟
    之健全發展，特制定本條例。」、「債務人不能清償債務或
    有不能清償之虞者，得依本條例所定更生或清算程序，清理
    其債務」，消費者債務清理條例（以下簡稱本條例）第3 條
    定有明文。而所謂「不能清償債務」，係指債務人欠缺清償
    能力，對於已屆清償期，且已受請求之債務之全部或主要部
    分，客觀上可預見其為一般且繼續的不能清償之財產狀態之
    謂。又清償能力係由財產、信用、勞力三者構成，若有足夠
    財產、良好之信用、優良之技術或持續不斷之勞力，均屬有
    清償債務之可能。是本條例之立法目的在於陷於經濟上困境
    之消費者，若任其於惡性循環之債務窘境中自生自滅，其將
    衍生嚴重之社會問題，致難以維持安定之社會經濟秩序，故
    有予之分別情形依更生或清算之程序清理其債務之必要，藉
    以妥適調整其與各相關債權人等間之權利義務關係，以謀求
    消費者經濟生活之更生機會，從而健全社會經濟發展。惟私
    法上之債之關係，係以當事人間之信賴關係為基礎，為社會
    經濟組織之重要支柱，故當事人於以法律行為追求自己之利
    益之際，亦應顧及對方之利益，並考量債權債務在社會上之
    作用，本於誠實及信用之原則，行使其債權及履行其債務，
    故債務人欲以本條例調整其所負之義務，自應本於誠信原則
    之本旨，僅在其不能清償債務或有不能清償之虞而使其陷於
    經濟上之困境時始得准許之，以避免其藉此善意之立法而惡
    意圖謀減免債務，致使社會陷於道德之危險，並使信用緊縮
    而造成社會經濟之動盪。
二、本件抗告意旨略以：抗告人積欠新臺幣（下同）158,297 元
    之債務，目前以打臨工為生，每月收入僅約15,000元，然原
    審認為抗告人名下有坐落基隆市○○區○○段4小段123號、
    123之1號地號（應有部分均為1/3）現值5,782,176元之土地
    二筆（下稱系爭土地），以抗告人之負債情形與資力狀況相
    比較，抗告人之現有資產顯然大於負債，並無不能清償債務
    或不能清償之虞之情事，核與本條例第3 條所定要件不符，
    並據以駁回抗告人更生之聲請，顯有不當。蓋本條例所謂不
    能清償債務或有不能清償之虞，係指債務人能立刻變現運用
    之財產，扣除生活上必要支出後，不能清償債務或有不能清
    償之虞之情形，故如不動產不易變現，或持分太小無法分割
    ，或供居住使用，或可變價之財產金額大於債務甚多，有害
    祖先財產之保存等等，則應視為不能變現或不易變現而認為
    不能運用之財產。抗告人所有系爭土地係繼承取得，且經鑑
    定結果價值高達700多萬元，僅因抗告人欠債10 多萬元，即
    將系爭土地拍賣，顯然有違習俗。爰提起本件抗告，請求廢
    棄原裁定，並准予開始更生程序等語。
三、經查，抗告人積欠債務總額158,297元，未逾1,200萬元，於
    本條例施行後，曾於100年2月間向最大債權金融機構即國泰
    世華商業銀行股份有限公司提出前置協商之申請，經該行以
    「無不能清償債務或有不能清償之虞之情形」為由，協商不
    成立，此有前置協商不成立通知書、財團法人金融聯合徵信
    中心當事人查詢個人資料（信用報告）回覆書於原審卷宗可
    稽；又抗告人名下有坐落基隆市○○區○○段4小段123號、
    123之1號地號（應有部分均為1/3）之系爭土地，地目均屬
    建地，於本院民事執行處99司執勤字第15780號強制執行中
    ，經鑑定結果價值高達746萬1,000元，此有鑑定報告附於上
    開執行卷宗可憑。是以抗告人名下資產與其負債情形相較，
    其資產「顯然」大於負債，若抗告人能先妥適處分系爭土地
    ，取得流動資金償還負債後，尚能保有大筆資產或另行購置
    不動產，是難認抗告人有何不能清償債務或有不能清償之虞
    之情事。又抗告人雖稱每月尚需負擔扶養母親之費用2,050
    元，然以抗告人每月1萬5,000元之薪資收入，扣除扶養費用
    後尚餘1萬2,950元，再以內政部公告國人最低生活標準基隆
    地區每人每月9,829 元（此金額係以國人每月食、衣、住、
    行之花費之60% 計算）計算抗告人個人生活支出後，抗告人
    每月尚餘3,121 元可供償債，以抗告人所積欠約15萬元債務
    視之，並非不能清償；況抗告人目前居住自有住宅，上開9,
    829 元之金額對抗告人而言已堪認寬鬆，若抗告人願意再扣
    除居住支出，必能提高每月還款金額，更加速清償債務。是
    抗告人無論有無動用系爭土地均能償債，然抗告人不思以上
    開方式處理財務狀況，徒然辯稱系爭土地價值高達700 萬餘
    元，且係祖先所遺留，以之拍賣清償僅10多萬元之債務，兩
    者相較差距50倍，有違祖先遺留房產延續後代之風俗云云而
    拒絕直接償債，顯見抗告人明知其所積欠之債務僅其所有資
    產之1/50，卻不思儘速還債，還欲一方面保有並累積名下資
    產，另一方面藉更生途徑減輕償債比率，無異試圖藉由本條
    例之程序將自身積欠債務轉由社會大眾來承擔，以達其欠債
    不還之苟且心態，實有悖於誠實信用原則，更與公平正義相
    違，毫無可取。
四、綜上所述，本件抗告人聲請更生既與本條例第3 條所定要件
    不符而屬要件不備，原裁定駁回抗告人更生之聲請，經核並
    無違誤，抗告人猶執前詞指摘原裁定不當，求予廢棄改判，
    准渠進行更生程序，為無理由，應予駁回。
五、據上論結，本件抗告為無理由，爰依消費者債務清理條例第
    11條第2 項、第15條，民事訴訟法第495條之1第1項、第449
    條第1項、第95條、第78條，裁定如主文。
中    華    民    國   100    年    8     月    31    日
                  民事庭審判長法  官  蔡聰明
                              法  官  周霙蘭
                              法  官  林淑鳳
以上正本係照原本作成。
本裁定不得再抗告。
中    華    民    國   100    年    8     月    31    日
                              書記官  王鵬勝